臺灣高等法院刑事裁定
111年度毒抗字第139號
抗  告  人
即  被  告  吳淑婷


上列抗告人因違反毒品危害防制條例案件，不服臺灣桃園地方法
院111年度毒聲字第134號，中華民國111年1月20日裁定（聲請案
號：臺灣桃園地方檢察署111年度聲觀字第27號，111年度毒偵字
第226、227號），提起抗告，本院裁定如下：
    主  文
抗告駁回。
    理  由
一、原裁定意旨略以：抗告人即被告吳淑婷於偵查中坦承有施用
    海洛因、甲基安非他命之事實，且經警採集其尿液送驗，結
    果均呈陽性反應，故被告施用第一、二級毒品之犯行堪予認
    定。被告前因施用毒品而經裁定送觀察、勒戒後，於民國10
    1年3月9日因無繼續施用毒品傾向而釋放出所，而被告雖曾
    受緩起訴處分，惟該緩起訴處分之效力與曾受觀察、勒戒有
    別，是被告於上開觀察、勒戒執行完畢後，3年後再犯本件
    施用毒品罪，並經檢察官釋明其不宜命戒癮治療之事由，爰
    依毒品危害防制條例第20條第3項、第1項、第35條之1等規
    定，裁定將被告送勒戒處所觀察、勒戒等語。
二、抗告意旨略以：被告係遭不良分子許漢鑫以暴力方式灌食多
    種毒品，為脫離其控制而不惜報警、驗尿，現許漢鑫已因他
    案入監執行，被告亦未曾再施用毒品。因被告需獨力扶養高
    齡母親及幼子，倘入勒戒處所執行觀察、勒戒，全家生計恐
    陷入危難。請審酌被告已久未接觸毒品，實無再接受觀察、
    勒戒之必要，撤銷原裁定云云。
三、按109年1月15日修正公布、同年7月15日施行之毒品危害防
    制條例第35條之1第1款及第2款前段規定，施行前犯第10條
    之罪之案件，於施行後，偵查中，由檢察官依修正後規定處
    理；審判中，由法院依修正後規定處理。是犯毒品危害防制
    條例第10條之罪者，不論係修正前後，均應依新法規定處理
    。次按犯毒品危害防制條例第10條之罪者，檢察官應聲請法
    院裁定，令被告入勒戒處所觀察、勒戒，其期間不得逾2月
    ；第20條第1項及第23條第2項之程序，於檢察官先依刑事訴
    訟法第253條之1第1項、第253條之2第1項第4款至第6款或第
    8款規定，為附條件之緩起訴處分時，不適用之，毒品危害
    防制條例第20條第1項、修正後之第24條第1項（業於110年5
    月1日施行）分別定有明文。
四、再按修正後毒品危害防制條例第20條第3項規定：「依前項
    規定為觀察、勒戒或強制戒治執行完畢釋放後，3年後再犯
    第10條之罪者，適用前2項之規定」。同條例第23條第2項規
    定：「觀察、勒戒或強制戒治執行完畢釋放後，3年內再犯
    第10條之罪者，檢察官應依法追訴」。本次修正之毒品危害
    防制條例第20條第3項及第23條第2項規定，雖僅將原條文之
    再犯期間由「5年」改為「3年」，惟鑑於採取傳統刑事機構
    式處遇，將施用毒品者當作「犯人」處理，其施用人數及再
    犯率仍高，將施用毒品者監禁於監獄內，僅能短期間防止其
    接觸毒品，因慣用毒品產生之「心癮」根本無法根除，並慮
    及毒品危害防制條例施行多年累積之戒毒經驗及實效，暨逐
    步擴充之醫療、戒癮機構、專業人力、社區支援系統等資源
    ，尤以本次毒品危害防制條例第24條修正，擴大檢察官對施
    用毒品者附條件緩起訴處分之範圍，使其能視個案具體情形
    給予適當多元社區處遇。準此，本次修正後對於施用毒品者
    之思維，自應與時俱進，擺脫以往側重於「犯人」身分之處
    罰，著重其為「病患」之特質，並以「治療」疾病為出發點
    ，重新評價前揭所謂「3年後再犯」之意義。而毒品戒除不
    易，須經長期且持續之治療，為醫療及司法界之共識，施用
    毒品者既被視為「病患性犯人」，最佳處遇方式即為治療，
    期能逐漸減少毒品施用之頻率及數量，進而達到戒除毒癮的
    完全治癒目標。對於施用毒品者之治療方式，有機構外之處
    遇（如自行赴醫院戒癮、附命完成戒癮治療緩起訴處分等）
    ，或機構內之觀察、勒戒或強制戒治；至對施用毒品者科以
    刑罰，無非在運用刑罰之一般預防功能以嚇阻毒品之施用。
    基於憲法保障人民之生存權，及根據每個國民生存照顧需要
    提供基本給付之理念，為協助施用毒品者戒除毒癮復歸社會
    ，對於經監獄監禁處遇後仍再犯之施用毒品者，更應恢復以
    機構內、外之治療協助其戒除毒癮。此即本次修正毒品危害
    防制條例第20條第3項關於施用毒品者所謂「3年後再犯」係
    何所指之立法真諦。換言之，除檢察官優先適用同條例第24
    條命附條件緩起訴處分處遇（不論幾犯，亦無年限）外，對
    於施用毒品初犯者，即應適用第20條第1項、第2項為機構內
    之觀察、勒戒或強制戒治；若於上開機構內處遇執行完畢釋
    放後，「3年內再犯」者，依第23條第2項規定，應依法追訴
    ；倘於「3年後再犯」，自應再回歸到傳統醫療體系機構內
    重為觀察、勒戒或強制戒治之治療。是對於戒除毒癮不易者
    ，唯有以機構內、外處遇及刑事制裁等方式交替運用，以期
    控制或改善其至完全戒除毒癮。是以，現行毒品危害防制條
    例既認施用毒品者具有「病患性犯人」特質，強調治療勝於
    處罰、醫療先於司法，對於第20條第3項及第23條第2項所謂
    「3年後（內）再犯」，自應以3年為期，建立定期治療之模
    式。準此，第20條第3項規定中所謂「3年後再犯」，只要本
    次再犯（不論修正施行前、後）距最近1次觀察、勒戒或強
    制戒治執行完畢釋放，已逾3年者，即該當之，不因其間有
    無犯第10條之罪經起訴、判刑或執行而受影響（最高法院10
    9年度台上大字第3826號裁定意旨參照）。
五、經查：㈠被告於109年1月3日下午8時30分許，在桃園市○○區○
    ○○街000號2樓房間內，先以燒烤玻璃球吸食煙霧之方式施用
    第二級毒品甲基安非他命1次，嗣於同日下午10時許，在同
    址2樓哥哥房間內，以針筒注射肌肉之方式施用第一級毒品
    海洛因1次之事實，業經被告於警詢時坦承不諱（毒偵字第5
    83號卷第13至15頁），且被告警詢後所採集之尿液，經送台
    灣檢驗科技股份有限公司以酵素免疫分析法（EIA）初步檢
    驗，再以氣相層析/質譜儀法（GC/MS）複驗，安非他命、甲
    基安非他命、可待因及嗎啡均呈陽性反應，有該公司109年1
    月20日出具之濫用藥物檢驗報告、桃園市政府警察局大溪分
    局被採尿人尿液暨毒品真實姓名與編號對照表及勘察採證同
    意書在卷可稽（毒偵字第583號卷第55、57、97頁）；㈡被告
    於109年3月14日下午5時許，在桃園市○○區○○○街000號住處
    內，先將海洛因捲入香菸方式，施用第一級毒品海洛因1次
    ，再以燒烤玻璃球吸食煙霧之方式，施用第二級毒品甲基安
    非他命1次之事實，業經被告於偵查中坦承不諱（毒偵字第1
    871號卷第107頁反面），且被告警詢後所採集之尿液，經送
    台灣檢驗科技股份有限公司以酵素免疫分析法（EIA）初步
    檢驗，再以氣相層析/質譜儀法（GC/MS）、液相層析串聯質
    譜儀（LC/MS/MS）複驗，安非他命、甲基安非他命、可待因
    及嗎啡均呈陽性反應，亦有該公司109年4月30日出具之濫用
    藥物檢驗報告及桃園市政府警察局桃園分局被採尿人尿液暨
    毒品真實姓名與編號對照表在卷可稽（審訴字第1428號卷第
    47頁，毒偵字第1871號卷第39頁）。被告先後施用第一級毒
    品海洛因2次、第二級毒品甲基安非他命2次之犯行，足堪認
    定。又被告前因施用第二級毒品案件，經原審法院以100年
    度毒聲字第1094號裁定送觀察、勒戒後，認被告無繼續施用
    傾向，嗣於101年3月9日執行完畢釋放出所，並經臺灣桃園
    地方檢察署檢察官以100年度毒偵字第5740、5942號不起訴
    處分書為不起訴處分確定，有該不起訴處分書、本院被告前
    案紀錄表在卷可憑（審訴字第1428號卷第55至56頁，本院卷
    第25、34頁）。是被告於前次觀察、勒戒執行完畢3年後再
    犯本件施用第一、二級毒品犯行，亦堪認定。檢察官於斟酌
    被告之個案情形後，以其曾經觀察、勒戒處分及戒癮治療執
    行完畢後，仍屢犯施用毒品犯行，認被告戒絕毒品之意志不
    堅、自制力薄弱，已難期其能透過戒癮治療方式完全戒除毒
    癮，而向法院聲請裁准觀察、勒戒，此實屬檢察官依法行使
    裁量權之範疇，且此裁量並無明顯裁量怠惰或濫用之情事。
    原審因而依檢察官之聲請，裁定被告應送勒戒處所觀察、勒
    戒，於法並無不合。
六、被告雖執前詞提起抗告。惟：
　㈠關於109年1月3日施用毒品之部分，被告於警詢時坦認有施用
    第一級毒品海洛因、第二級毒品甲基安非他命之犯行，並供
    稱：我所施用之海洛因是許漢鑫以不用錢的方式請我施打的
    ，我打了一針，安非他命是許漢鑫給我吸食玻璃球一球等語
    （毒偵字第583號卷第13至15頁）；嗣於偵訊時改稱：海洛
    因是許漢鑫幫我打針，安非他命是我自己燒烤施用，我覺得
    許漢鑫對我毒品控制等語（毒偵字第583號卷第89頁反面）
    ；於原審準備程序時，仍坦承有以燃燒玻璃球吸食煙霧之方
    式施用甲基安非他命，及以捲煙方式施用海洛因等語（審訴
    字第642號卷第70頁），則被告前後就其109年1月3日施用毒
    品方式之陳述，雖有不同，然均僅陳稱其所施用之毒品來源
    為許漢鑫，並未提及許漢鑫以強暴、脅迫等方式使其施用毒
    品乙情。
　㈡關於109年3月14日施用毒品之部分，被告於警詢時係供稱：
    我將海洛因加入香菸後，點燃吸食，另將安非他命放入玻璃
    球內，並以打火機點燃使其產生煙霧後，再以口吸食所產生
    之煙霧（毒偵字第1871號卷第15頁反面）；嗣於偵查中陳稱
    ：我是將海洛因捲入香菸方式，施用海洛因，再以燒烤玻璃
    球吸食煙霧方式，施用甲基安非他命等語（毒偵字第1871號
    卷第91、107頁反面）；再於原審準備程序時供承：我有以
    捲煙方式施用海洛因，再以燃燒玻璃球吸食煙霧之方式施用
    甲基安非他命等語（審訴字第1482號卷第66頁），是被告就
    其109年3月14日施用毒品乙節，前後陳述一致，且均未曾主
    張許漢鑫有何強行為其施打毒品等情。
　㈢嗣被告於109年4月8日具狀向原審法院表示：許漢鑫不時提供
    毒品，引誘其施用安非他命，若有不從便拳腳相向，更趁其
    熟睡時偷偷注射海洛因云云，並提出驗傷診斷書、診斷證明
    書為證（審訴字第1428號卷第97至113頁）；再於原審110年
    4月14日準備程序時供稱：海洛因是許漢鑫幫我注射的，我
    有說我不要，但是許漢鑫仍要幫我打，我就讓他打了，我當
    時是不願意施用海洛因，安非他命是許漢鑫幫我用玻璃球燒
    甲基安非他命，然後我去吸那個煙，我坦承有施用甲基安非
    他命2次云云（審訴字第1428號卷第118至120頁）。觀諸被
    告歷次陳述及書狀所載，可知其就施用毒品之方式，究係自
    行捲菸施用海洛因，或係許漢鑫趁其無意識之際偷偷注射海
    洛因，抑或係許漢鑫不顧其阻止而強行注射海洛因，就許漢
    鑫強迫其施用毒品之種類，僅有海洛因，甚或是海洛因及甲
    基安非他命兩者兼有之，其前後所陳，容有不一，已有瑕疵
    ，且與許漢鑫於警詢、偵訊時證稱：海洛因是被告自己搶去
    施打，不是我拿給她施打的等語（毒偵字第583號卷第23頁
    反面、91頁）迥異，是其於原審準備程序時始改稱係遭許漢
    鑫逼迫而施用毒品，是否屬實，已非無疑。而被告雖辯稱：
    係為逃離許漢鑫之控制，不惜間接報警云云，惟本案分別因
    員警盤查、許漢鑫父親許秋池主動報案檢舉而查獲，有桃園
    市政府警察局大溪分局查獲施用（持有）毒品案件經過情形
    紀錄表、許秋池調查筆錄、桃園市政府警察局桃園分局查獲
    施用（持有）毒品案件經過情形紀錄表附卷可稽（毒偵字第
    583號卷第53頁，毒偵字第1871號卷第27、37頁），核與被
    告所指情節不合；又被告固提出驗傷診斷書及診斷證明書等
    證據，主張係遭許漢鑫暴力虐待云云，惟各該驗傷診斷書、
    診斷證明書，僅能證明被告曾於109年3月3日、3月13日、4
    月22日、11月15日因上開診斷證明書等所載之傷勢，接受醫
    療院所之治療，無從認定係遭許漢鑫毆打或強迫施用毒品之
    事實。況被告於偵訊時，尚能向檢察官表示有遭許漢鑫毒品
    控制等語，實難認被告有因畏懼而不敢陳述不利於許漢鑫之
    情狀，又被告復於原審準備程序時表示：同住之母親、兒子
    均未在場見聞許漢鑫強迫其施用毒品等節（審訴字第1428號
    卷第118至119頁），亦無從調查其嗣後所陳是否屬實。是被
    告嗣後辯稱係遭許漢鑫強行注射毒品云云，顯與前後供述情
    節不符，亦無法提出證據以實其說，自難採信。另被告於查
    獲後有無繼續施用毒品及其工作、家庭生活因素云云，均與
    本件施用毒品犯行無涉，並非得以免除觀察、勒戒之事由。
    從而，被告提起本件抗告，指摘原裁定不當，為無理由，應
    予駁回。
據上論斷，依刑事訴訟法第412條，裁定如主文。
中　　華　　民　　國　　111  　年　　3　　月　　18　　日
                  刑事第二十五庭審判長法　官  邱滋杉
                                      法　官  邱瓊瑩
                                      法　官  陳彥年
以上正本證明與原本無異。
不得再抗告。
                                      書記官  彭秀玉
中　　華　　民　　國　　111 　年　　3 　　月　　18　　日